【裁判字號】    89,上重更(一),84
【裁判日期】    890906
【裁判案由】    強盜等
【裁判全文】
臺灣高等法院花蓮分院刑事判決            八十九年度上重更(一)字第八四號
    上   訴   人  臺灣臺東地方法院檢察署檢察官
    上訴人即被告  丙○○
    指 定辯護 人  甲○○
右上訴人因被告強盜等案件，不服臺灣台東地方法院八十六年度重訴(一)字第四七號中
華民國八十六年十二月十二日第一審判決( 起訴案號：臺灣台東地方法院檢察署八十
六年度偵字第一五三六號 )，提起上訴，判決後經最高法院發回，本院判決如左：
    主  文
原判決撤銷。
丙○○共同以強暴方法，剝奪人之行動自由，累犯，處有期徒刑壹年捌月。
    事  實
一、丙○○曾於民國（下同）七十八年四月間因犯妨害自由罪，經法院判處有期徒刑
    十月，嗣經減為有期徒刑五月確定，於八十一年三月十六日執行完畢，猶不知警
    惕，於八十五年四月間，因何清源、吳淑滿（業經臺灣宜蘭地方法院判決）夫妻
    曾借款新台幣（下同）三百萬元予乙○○供建築週轉之用，嗣因乙○○逃匿不知
    去向，何清源遂至丙○○所經營位於宜蘭縣宜蘭市萬花筒ＫＴＶ消費，並向丙○○及經常為丙○○催討債務之范山海暨經常到該ＫＴＶ店走動之江聰明（范、江
    二人業經台灣宜蘭地方法院判決）等人提及乙○○欠款三百萬元之事，適乙○○
    及其友人李文宏亦於八十四及八十五年間曾多次至萬花筒ＫＴＶ店消費，共積欠
    該店消費款四十餘萬元，丙○○等人亦積極在找尋乙○○之行蹤，以催討右開消
    費款，旋由丙○○、范山海、江聰明等人與何清源、吳淑滿夫妻基於共同犯意之
    聯絡，要以強暴、脅迫手段向乙○○催討債務，並由吳淑滿影印乙○○所簽發之
    三百萬元支票交付江聰明。嗣乙○○因欲將登記在其配偶李美玲名下之車牌號碼
    ＦＵ－二二八八號克萊斯勒自用小客車售予春秋畫廊之負責人江錦煙而將該車交
    付江錦煙使用，但後來江錦煙表示無能力購買該車要乙○○取回該車，乙○○乃
    轉而將該車售予丁○○，並要丁○○直接至春秋畫廊向江錦煙取車，丙○○因與
    江錦煙係好朋友，乃自江錦煙處得知乙○○上開車輛之車號、車款、顏色，而丁○○於八十五年七月六日下午七時許，駕駛上開車輛欲返回台北，行經宜蘭市○○路橋頭力行國小旁時，因小客車故障下車加水，丙○○、范山海、江聰明與另
    四名不詳姓名成年男子即尾隨而至，質問丁○○之身份，並提示三百萬元之支票
    影本，丁○○否認是乙○○，丙○○等人竟以先押丁○○上車再說，並取去丁○○之車鑰匙後，復以不明刀械將丁○○挾持上丙○○駕駛之車牌號碼ＥＶ－三五
    一九號自用小客車，江聰明坐於駕駛座旁，范山海與二名不詳姓名之成年男子則
    坐在後座控制丁○○之行動，並即驅車往宜蘭縣龍潭小礁溪方向行駛，而另二名
    不詳姓名成年男子則騎乘機車在後尾隨，當行經「滿路香小吃部」時，丙○○即
    命二名騎乘機車尾隨之男子，至附近民房取出電線、雨衣、飼料袋、圓鍬、手電
    筒等物，又在路途中幾經江聰明等人確認丁○○之身份，雖知所挾持者並非乙○○本人，但為自丁○○身上獲悉乙○○之下落，江聰明等人仍將車開往小礁溪山
    上，迨車輛駛至小礁溪土雞城山上二百公尺溪底小路，丁○○曾乘江聰明下車勘
    查之際，欲趁機逃離，然為江聰明等發現而將之壓制在地，並以電線綑綁其雙手
    、雙腳，再用塑膠袋套住其全身，隨後清理現場露營用坑洞舖上雨衣，將丁○○
    推倒在坑洞上，且對之恐嚇稱待一會要將其埋在該坑洞內，嗣並分持木棍對丁○○拳打腳踢，使丁○○因之受有後枕、右腰、右前臂血腫、擦傷等傷害。嗣因丁○○身上之呼叫器響起顯示出乙○○之行動電話號碼，丙○○等人乃將丁○○押
    往春秋畫廊，脅迫丁○○以電話與乙○○聯絡使之行無義務之事，並從該二人通
    話中得知乙○○仍在宜蘭地區，乃由丙○○在電話中與乙○○約定在宜蘭市黑龍
    江餐廳見面，丁○○由不詳姓名之成年男子控制在原地，而丙○○、江聰明、范
    山海等三人則前往黑龍江餐廳與乙○○會面，乙○○乃提議找何清源出面商談，
    一行人乃前往萬花筒ＫＴＶ，而丁○○亦被押往萬花筒ＫＴＶ，嗣何清源、吳淑
    滿夫妻亦經江聰明之通知到場。在萬花筒ＫＴＶ辦公室時，丙○○等人再拿出該
    三百萬元之支票影本，重申乙○○須拿出三百萬元來，否則不讓乙○○、丁○○
    二人離開，並扣留丁○○之一只皮包及乙○○之小客車，惟乙○○堅稱與何清源
    妻見債務無法立即解決，乃先行離去，離去前並囑江聰明至少要乙○○償還二百
    萬元。何清源夫妻離去後，丙○○、江聰明等人即再向乙○○催討上開欠款及積
    欠萬花筒ＫＴＶ之消費款，乙○○為恐遭不利，另通知與丙○○有交情之友人王
    松輝到場關照，最後經乙○○允諾除拿出三十萬元外，並以上開車輛抵償其餘積
    欠之消費款後，丙○○等人始於八十五年七月七日凌晨四時許，准許丁○○隨同
    乙○○離開萬花筒ＫＴＶ，而乙○○則於同年七月七日交付江聰明、范山海二人
    二十七萬元。
二、案經告訴人乙○○、丁○○訴由宜蘭縣警察局移送臺灣宜蘭地方法院檢察署呈由
    臺灣高等法院檢察署核轉臺灣臺東地方法院檢察署檢察官偵查起訴。
    理  由
一、訊據被告丙○○矢口否認犯行，辯稱乙○○確實積欠伊萬花筒ＫＴＶ之消費款，
    伊只是催討欠債，並無脅迫之行為，而江聰明等人對丁○○之施暴犯行，因伊當
    時不在現場，與伊無涉云云。經查：(一)右揭事實，業據被害人丁○○迭於警訊、
    檢察官偵訊時指訴綦詳，被告丙○○夥同江聰明、范山海及四名不詳姓名之成年
    男子挾持丁○○至小礁溪山上溪底之現場及行經路線，復有照片九幀在卷可稽，
    又被害人丁○○被毆打致受有後枕、右腰、右前臂血腫、擦傷等傷害，亦有驗傷
    診斷書附卷可證。(二)乙○○有積欠萬花筒ＫＴＶ消費款三十二萬三千元，又案外
    人李文宏在萬花筒ＫＴＶ積欠之消費款八萬二千元，乙○○允諾代為清償等情，
    亦有乙○○所簽發臺灣中小企業銀行宜蘭分行、面額二十五萬元、發票日八十五
    年三月三十日之支票一紙及書立之簽認單二紙暨李文宏所書立之簽認單三紙在卷
    可稽，且為證人乙○○結證屬實（見原審八十六年九月十五日筆錄），而丙○○
    因極欲找乙○○處理彼此之債務問題，而自友人江錦煙處得知右開車輛之車號、
    車款及顏色等情，亦據證人江錦煙到庭結證屬實（見原審卷附宜蘭地方法院前開
    案之筆錄）。(三)另案被告范山海於警訊時供稱：在八十五年七月六日十九時許，
    得知乙○○所有車號ＦＵ—二二八八號小客車之行蹤後，由丙○○駕駛一部由江
    聰明借來之黑色賓士轎車，內載伊、江聰明以及江聰明另二位朋友，又江聰明另
    二位朋友則分乘二部機車，一路從春秋畫廊前尾隨當時由丁○○駕駛的ＦＵ—二
    二八八號轎車，追蹤至宜蘭橋頭力行國校旁，因見該車停在路邊加水，伊及江聰
    明等四人即聽從丙○○之指示下車圍住丁○○，將丁○○強押上丙○○所駕駛之
    賓士轎車內，伊坐駕駛座正後方之位置，江聰明坐駕駛座旁位置，另丁○○亦坐
    車後座，由江聰明二位朋友左右控制，往小礁溪方向駛去，後面跟著江聰明另外
    二位朋友所乘騎之機車，駛至滿路春小吃部招牌處左邊廣場空地停下來，由丙○○、江聰明叫後面騎機車之朋友至滿路香小吃店拿電線、雨衣、飼料袋、圓鍬等
    物，再往山上駛去，經過小礁溪土雞城往上二百公尺溪底之小路底處，伊等人全
    部下車，江聰明令丁○○坐在地上，嗣並要同行之友人以電線綑綁丁○○之手腳
    ，以及在地上鋪上雨衣，伊與丙○○二人在旁觀看，另江聰明及其友人則分持木
    棍以及以拳腳毆打丁○○等語（見台灣宜蘭地方法院檢察署八十六年度偵字第五
    二七號卷第七、八頁），核與被害人丁○○於警訊及檢察官偵訊時指訴之情節，
    大致相符，范山海上開供述之內容屬實，其供述自足採信。又范山海於檢察官偵
    訊時仍不諱言，其與江聰明、丙○○等人共同挾持之被害人之犯行，僅保留供稱
    丙○○從小礁溪下來後，曾離開約半小時再回來（見八十六年度偵字第五二七號
    第五十二頁偵訊筆錄）。嗣於宜蘭地方法院隔離訊問范山海、江聰明二人之結果
    ，范山海雖供稱：「當天我們是五人共乘一部車，即我、江聰明、綽號「阿弟仔
    」之男子及另二名不詳姓名之男子，丙○○則自己騎機車，．．在力行國小丁○○表示他不是乙○○，但無交待乙○○之行蹤，與我發生口角，所以我們才帶他
    上車，．．，在小礁溪溪底江聰明不在場，他騎機車跟在後面，後來他去找何清
    源夫婦，是綽號「阿弟仔」之男子等人毆打丁○○，不是我等語」；而江聰明亦
    供稱：「我沒去小礁溪的溪底，到力行國小現場，我是騎機車，而且比范山海、
    丙○○等人晚到，一共多少人在現場我不清楚，而我離開時回萬花筒ＫＴＶ，當
    時騎機車只有我一人，有多少人帶丁○○到小礁溪我不清楚等語。」（見卷附宜
    蘭地院八十六年年八月二十六日審判筆錄），核與范山海在警訊及偵查中供述之
    情節，顯有不一，而范山海、江聰明二人在前揭法院供述之情節亦互有出入。又
    范山海於前開法院再次審訊時供稱：「案發當天丙○○係騎機車到力行國小，另
    外丙○○並沒跟我們一起到小礁溪，而當天江聰明亦是騎機車，他們兩個都先離
    開，而且是丙○○先離開，江聰明也沒到小礁溪，當天同行的都是成年人等語」
    ，而江聰明則供稱：「我騎機車到了力行國小現場，我有見到丙○○，不久我就
    離開了，所以我不知道丙○○有否到小礁溪，我走時，丙○○還在現場等語」（
    見卷附前開法院八十六年九月十八日審判筆錄），核其二人供述之情節，更顯殊
    異，顯係臨訟勾串之詞。又參以被害人丁○○於檢察官偵訊時堅指被范山海及丙○○等六、七人將其押至小礁溪溪底後，並沒有人離開（見上開第五二七號偵查
    卷第八十頁），足認范山海先後矛盾之供述，無非係為被告丙○○開脫所為迴護
    之詞，另江聰明所供未參與挾持丁○○至小礁溪云云，亦屬畏罪之飾詞，均無足
    採。(四)另何清源於檢察官偵訊中自承在萬花筒ＫＴＶ消費時曾提及乙○○積欠其
    債務乙事，且係其配偶即吳淑滿委江聰明向乙○○催討債務，並將支票影印給江
    聰明等情（見同偵查卷第八十四頁及第一０四頁），又何清源、吳淑滿夫妻經江
    聰明通知前往萬花筒ＫＴＶ與乙○○討論債務清償問題，因乙○○堅稱彼此間之
    債務已解決而未果後，在離去前曾交待江聰明至少要乙○○清償二百萬元乙節，
    亦據范山海於前開法院審理時供述明確（見卷附宜蘭地方法院八十六年八月二十
    六日審判筆錄）。(五)乙○○於警訊時陳稱：「．．．．當我抵達到ＫＴＶ時，我
    看見我朋友丁○○已被打得遍體麟傷，被何清池( 源 )、江聰明、綽號喇叭富，
    丙○○，暨綽號大胖海等人限制在萬花筒辦公室裡，並且由江聰明手持我開立之
    三張面額總計新台幣三百萬元，向我要脅交給他們現金新台幣三百萬元，不然就
    不讓我及丁○○二人離開萬花筒ＫＴＶ，並揚言要修理我們，後來江聰明等人強
    行扣留丁○○一只皮包( 內有其個人資料、支票等 )暨我所有ＦＵ－二二八八自
    小客車，並要我籌足贖款新台幣二十七萬元於八十五年七月六日十八時前交給他
    們，所以江聰明、丙○○等人才肯讓我帶走丁○○。我於八十五年七月六日十八
    時許依照他們指示交給江聰明、丙○○、何清池等人新台幣二十七萬元，但是我
    交完錢後，我一直哀求江聰明、丙○○等人還我朋友丁○○的支票、個人資料暨
    我太太所有ＦＵ－二二八八號自子客車，然而江聰明等人卻扣留不肯還給我這些
    東西。」等語( 見八十六年度偵字第七七六號偵查卷第十二頁反、第十三頁 )。
    而被害人丁○○於警訊時亦陳稱：「．．．．時過一個小時左右，我朋友乙○○
    已被喇叭富等人押來，我們二人被安排座於辦公室左前方椅子上後，何清源．．
    ．．等人即稱道：你倆要拿出新台幣三百萬元出來，如果不給，休想離開此地，
    如想要逃走，會再修理你們等語恐嚇、脅迫我們．．．．」( 見八十六年度偵字
    第五二七號偵查卷第十六頁反面 )。則乙○○與丁○○有同時遭被告及江聰明、
    何清源等人妨害其行動自由及脅迫使其行無義務之事情等情形，自無疑義。綜上
    ，何清源、吳淑滿委託丙○○、江聰明、范山海等代為向乙○○催討債務一節，
    自屬可信。又按催討債務，當依法律程序請求救濟，一般私人或機關絕無如國家
    使用公權力之強制執行，依社會一般經驗除非使用強暴脅迫手段逼迫債務人就範
    ，否則絕無委託私人追討之理，江聰明、范山海既因乙○○有積欠丙○○所經營
    萬花筒ＫＴＶ消費款而在丙○○指示下極力要找乙○○逼債，何清源、吳淑滿復
    委由江聰明代為向乙○○催討債務，則丙○○與何清源、吳淑滿、江聰明、范山
    海等以強暴之方法妨害他人自由資以催討債務應有犯意之聯絡。綜上所言，被告
    所為犯罪情節事證明確，犯行自堪認定。
二、核被告丙○○所為，係犯刑法第二百七十七條第一項傷害罪及同法第三百零二條
    第一項之剝奪他人行動自由罪。被告同時對丁○○、乙○○二人剝奪行動自白及
    使人行無義務之事，乃想像競合犯，應從一重處斷，再被告丙○○所犯上開二罪
    名有方法結果之牽連犯關係，應從一重之剝奪他人行動自由罪論處。又被告與江
    聰明、何清源、吳淑滿、范山海及另四名不詳姓名男子就上開犯行，有犯意之聯
    絡及行為之分擔，應論以共同正犯。又被告與江聰明、范山海挾持被害人丁○○
    至不同處所，惟剝奪被害人行動自由之行為並未間斷，仍為剝奪自由之繼續狀態
    ，僅構成單純一罪。另被告與江聰明、范山海等在春秋畫廊強制被害人丁○○打
    電話之行為，及扣留乙○○小客車，應為剝奪他人行動自由之行為所吸收，不另
    論罪。再被告與江聰明、范山海等於剝奪他人行動自由行為繼續中對被害人丁○○嚇稱：「待一會要將其埋在該坑洞內。」按當時被害人之行動自由已為渠等所
    控制，是被告等上開言詞應為剝奪他人行動自由之實害行為所吸收，亦不另論罪
    ，公訴人認被告之犯行另構成刑法第三百零四條第一項之強制罪，自有未洽。又
    被告曾於七十八年四月間因犯妨害自由罪，經法院判處有期徒刑十月，嗣經減為
    有期徒刑五月確定，並於八十一年三月十六日執行完畢，有臺灣高等法院檢察署
    刑案紀錄簡覆表一份附卷可按，其於五年內再犯本件有期徒刑以上之罪，為累犯
    ，應依法加重其刑。原審予以論罪科刑，固非無見，惟就被告剝奪他人行動自由
    ，被害人有二人，原審未論以想像競合犯，自有未合，被告之上訴意旨，否認犯
    罪，檢察官之上訴意旨．指摘原判決量刑過輕，固無可採，惟原判決既有可議，
    亦應撤銷改判，爰審酌被告之素行，恃強逞惡以暴力為他人催討債務，強押被害
    人丁○○長達八、九小時，且肆意傷害被害人，所生危害非輕，及犯罪後態度等
    一切情狀，量處有期徒刑一年八月。
三、至公訴意旨以丙○○與本案被告江聰明、范山海等於何清源夫妻離開後，另行共
    同意圖為自己不法之所有，脅迫乙○○交付三十萬元及留下車號ＦＵ—二二八八
    號小客車（包括車上丁○○所有皮包一個、內有支票及客戶資料），丁○○被挾
    持數小時，心生極度恐懼，乙○○目睹丁○○慘狀，心身均無從抗拒下，乃允諾
    江聰明等之脅迫，迄次日清晨三時許，乙○○另請來綽號「輝哥」之王輝松前來
    保證交款後，江聰明等始將乙○○、丁○○等釋放，嗣乙○○於七月七日下午六
    時許，持二十七萬元交范山海等，認被告江聰明、范山海另涉犯懲治盜匪條例第
    五條第一項第一款之罪。惟查懲治盜匪條例第五條第一項第一款以意圖為自己或
    第三人不法所有，以強暴、脅迫、藥劑、催眠術或他法致使不能抗拒而取他人之
    物或使其交付者，為其構成要件。本件被害人乙○○於警訊及檢察官偵訊時堅稱
    與丙○○及被告江聰明、范山海等人間並無債務關係，然於宜蘭地方法院及本院
    訊問時經提出被告丙○○所持有由乙○○書立之簽認單二張及所簽發之面額二十
    五萬元之支票一張暨乙○○之友人李文宏所書立之簽認單三張後，且被害人乙○○亦證稱：「我在丙○○經營（萬花筒ＫＴＶ）期間有二張簽單沒有清償，金額
    只有數萬元，但他要我一併負擔李文宏所積欠之消費款，李文宏曾受僱於我，是
    我帶李文宏到萬花筒ＫＴＶ消費，李文宏才與丙○○認識，後來李文宏在該處簽
    帳，丙○○找我，問我李文宏積欠之帳款未清償應如何處理，我有將李文宏之電
    話、住址告訴他，並承諾如果找不到他，再來找我，案發當天他（指丙○○）就
    以找不到李文宏為由，要我一並併清償李文宏之欠款，另外我有簽發面額二十五
    萬元之支票支付積欠丙○○前手的消費款，案發當天丙○○表示其持有該票，所
    以要我就該票面金額一併給付，在當時之情況下，我只好答應，而李文宏在本件
    案發前也曾電話聯絡我，要我幫他拖延一下，因我之前有答應丙○○，李文宏之
    債務我會負責，所以在找不到李文宏之情況下，我只好承擔下來。因吳某（指丙○○）主張全部債務有四十餘萬元，所以我除了答應拿出三十萬元現金外，另外
    將原來丁○○所持有的車子交給丙○○用以抵償其他債務，該車之鑰匙在丙○○
    等人將丁○○押走時已經將該車之鑰匙取走，而於八十五年七月七日上午離開Ｋ
    ＴＶ後，我有到力行國小附近去察看，發現該車已經不在該處了等語」，而就卷
    附之乙○○名義之簽認單二張，李文宏名義之簽認單三張，證人乙○○亦坦承分
    別係其與李文宏之筆跡無誤，至存卷之面額二十五萬元、付款人臺灣中小企業銀
    行宜蘭分行、發票日八十五年三月三十日之支票一紙，乙○○亦直承係其所簽發
    （見卷附之宜蘭地院八十六年十月七日筆錄及本院八十六年九月十五日筆錄），
    而乙○○的確有積欠上開簽認單及支票所示之消費款，亦有經萬花筒ＫＴＶ前經
    理即證人許淑薇及前會計即證人林心屬實，並有萬花筒ＫＴＶ之帳冊影本二紙在
    卷可按，另證人許淑薇亦證稱：「乙○○常來消費，但因時間太久，所以只找到
    兩張簽認單，可是相關的消費款帳冊上應該都有記錄，李文宏之前受僱於乙○○
    ，我去收帳時，李文宏曾接待過我，另外李文宏也曾與乙○○一起來消費，乙○○先走，李文宏負責簽帳，李文宏亦曾獨自來簽帳消費，而我也曾經收過乙○○
    簽一張支票清償他自己及李文宏的欠款等語」（見卷附宜蘭地方法院八十六年十
    月九日審判筆錄），足認被告丙○○所辯乙○○有積欠萬花筒ＫＴＶ消費款，嗣
    由被告丙○○夥同江聰明、范山海向乙○○催討債務等語，堪認為真實，則乙○○既與被告丙○○有上開之債務關係，被告丙○○雖以前揭暴力或脅迫方式向乙○○催討債務並取走前開車輛，惟因其所為尚乏為自己或第三人不法所有之意圖
    ，核與前揭懲治盜匪條例第五條第一項第一款所規定之構成要件尚屬有間，自不
    該當該罪名，公訴意旨雖認此部分係被告丙○○另行起意之所為，惟被告丙○○
    丙○○係為催討乙○○積欠之消費款以及代被告何清源、吳淑滿夫妻催討欠款而
    找尋乙○○行蹤，致誤丁○○為乙○○而有以暴力剝奪丁○○行動自由之犯行，
    則被告丙○○與江聰明、范山海雖於催討債務時在場，嗣後並收受乙○○所交付
    之二十七萬元，然此部分所為實係其以暴力催討債務而妨害被害人丁○○自由犯
    行之一部，爰不就此部分另為無罪之諭知，檢察官之上訴指摘此部分判決不當，
    自無理由，附此敘明。
四、被告經合法傳喚，無正當理由不到庭，爰不待其陳述，逕行判決。
據上論斷，應依刑事訴訟法第三百六十九條第一項前段、第三百六十四條、第三百七
十一條、第二百九十九條第一項前段、刑法第三百零二條第一項、第二百七十七條第
一項、第二十八條、第五十五條、第四十七條，罰金罰鍰提高標準條例第一條前段，
判決如主文。
本案經檢察官翟光軍到庭執行職務。
中      華      民      國      八十九      年    九      月    六      日
                                  審判長法官  莊  謙  崇
                                        法官  林  德  盛
                                    法官  黃  永  祥
右正本證明與原本無異。
如不服本判決，應於送達後十日內，向本院提出上訴狀。其未敘述理由者，並應於提
出上訴狀後十日內向本院補提理由狀(須附繕本)。
                                      書記官  陳  淑  芬
中      華      民      國      八十九      年    九      月    六      日


司法院資訊處製作；財團法人民間司法改革基金會備份。
